【裁判字號】    88,保險,54
【裁判日期】    890103
【裁判案由】    給付保險金
【裁判全文】
臺灣高雄地方法院民事判決  八十八年度保險字第五十四號
    原      告  乙○○○
    訴訟代理人  王進勝  律師
                吳賢明  律師
                楊政憲  律師
    被      告  三商人壽保險股份有限公司  設台北市○○路○段一五０巷二號六
                              .
    法定代理人  劉中興        .
    訴訟代理人  甲○○        .
                謝宗霖        .
右當事人間給付保險金事件，本院判決如左：
    主    文
被告應給付原告新台幣伍佰萬元及自八十八年九月十七日起至清償日止，按年息百分
之五計算之利息。
訴訟費用由被告負擔。
本判決於原告以新台幣壹佰柒拾萬元為被告供擔保後得假執行；但被告如於假執行程
序實施前，以新台幣伍佰萬元為原告預供擔保後，得免為假執行。
    事    實
甲、原告方面：
一、聲明：求為判決如主文第一項所示及為以供擔保為條件之假執行宣告。
二、陳述：
（一）緣原告之夫廖廷佩於民國八十五年五月二十七日向被告公司申請訂立二十年繳
      費終身壽險契約保險金額新台幣（下同）一百萬元、二十年期定期壽險附約保
      險金額五十萬元，二十年期重大疾病終身壽險附約五十萬元及意外身故及殘廢
      保險金契約保險金額三百萬元，以原告為受益人。廖廷佩並於八十五年五月二
      十七日繳交第一期保費四萬四千一百七十一元，上開保險契約業經被告同意承
      保而生效。嗣八十七年二月十七日廖廷佩意外身故，原告以承保危險事故發生
      ，依約向被告請求給付保險金五百萬元，詎被告竟以被保險人於投保前即有「
      酒精性肝病、暈厥、慢性胰臟炎、肝內結節」等病症，惟投保時於要保書詢問
      事項未據實告知，已影響被告公司對危險之估計，而主張依據保險法第六十四
      條之規定與壽險基本條款第七條之約定解除保險契約，而不負保險責任抗辯，
      拒絕給付。惟查，保險法第六十四條第一項及第二項固規定「訂立契約時，要
      保人對於保險人之書面詢問，應據實說明。要保人故意隱匿，或因過失遺漏，
      或為不實之說明，足以變更或減少保險人對於危險之估計者，保險人得解除契
      約，其危險發生後亦同。」，然同條第二項但書復規定「但要保人證明危險之
      發生未基於其說明或未說明之事實時，不在此限。」；又被告公司之壽險基本
      條款第七條第一項固亦規定「要保人或被保險人在訂立本契約時，對於本公司
      要保書書面詢問的告知事項應據實說明，如有故意隱匿，或因過失遺漏或為不
      實的說明，足以變更或減少本公司對於危險的估計者，本公司得解除契約，而
      且不退還所繳保險費，其保險事故發生後亦同」，然同條項但書復規定「但危
      險的發生未基於其說明或未說明的事實時，不在此限。」，而本件廖廷佩係因
      意外跌倒，導致顱內出血死亡，此有台灣高雄地方法院檢察署相驗屍體證明書
      可證，足見本件危險之發生顯非基於廖廷佩未據實向被告公司說明之病症而起
      ，是以被告公司自不得主張解除契約而拒絕理賠保險金，為此狀請判決如訴之
      聲明。
（二）被保險人廖廷佩之死亡原因，乃意外跌倒撞及顱頂，致顱內出血死亡等情，不
      但有檢察官之相驗屍體證明書可按，且檢察官會同法醫師就屍體為勘驗鑑定結
      果，被保險人之左後頂骨部有血腫一處，左足背部內側有有擦挫傷等外傷，因
      而驗斷被保險人之死因為「顱內出血致死」，有驗斷書在卷可稽，以相驗屍體
      為檢察官之職責，且關係人命，依規定應會同法醫師驗斷，始可作成報告，並
      核發相驗屍體證明書，足證被保險人確經檢察官會同法醫師為詳細之勘驗後，
      由法醫師依其專業知識及經驗，所作成之結論，而且事實上，被保險人確有顱
      頂血腫及足部挫傷等外傷，足證確因跌倒而撞及頭部顱頂死亡至為明確，以人
      體除非躺臥外，均是直立行走，顱頂部之致命外傷，通常均來自外力之撞擊，
      參以被保險人足部亦並有挫傷性傷害，其確係意外在樓梯間跌，而自樓梯摔下
      ，以致造成足部挫傷及顱頂撞傷血腫，事發時應已有顱內出血情況，但因被保
      險人以為只是一般外傷，疏而未就醫檢查，致數日後，顱內之血腫塊未散且壞
      死，而引發於睡覺時死亡，此乃一般常見於腦受創，未及時就醫，而引發顱內
      出血死亡之情形，此與被保險人是否有其他疾病無關，被告抗辯檢察官之相驗
      屍體不實，應負舉證責任證明之。被保險人於八十五年五月二十七日，向被告
      公司投保時，縱有疏未向被告公司之業務員告知，自己身體病況，惟其死亡既
      出意外，即與疾病無關，被告自不得依保險法第六十四條第一項、第二項前段
      規定，解除系爭保險契約，而拒絕理賠，被告之抗辯要無可採
三、證據：提出三商人壽保險契約書影本一份、人壽保險要保書影本一份、三商人壽
    保險收據影本一紙、三商人壽終身壽險保險契約基本條款影本一份、台灣高雄地
    方法院檢察署相驗屍體證明書影本一紙為證。
乙、被告方面：
一、聲明：
（一）請求駁回原告之訴。
（二）如受不利之判決，願供擔保請准免於宣告假執行。
二、陳述：
（一）緣系爭案外人廖廷被均確於八十五年五月二十七日與被告公司訂立保單號碼一
      七三五之一六二五五號之保險契約，惟依保險法第六十四條第一項之規定，訂
      立保險契約時，要保人及被保險人對於保險人之書面詢問，應據實說明，即為
      要保人及被顯人之說明義務，此係保險契約為最大誠信契約使然，如要保人及
      被保險人違反告知義務，足以變更或減少保險人對於危險之估計者，保險人即
      可據以解約。今訴外人廖廷佩於投保前之八十五年五月十七日（即投保前十日
      ）即因「暈倒」至高雄長庚醫院掛急診之就診紀錄，並於高雄長庚醫院所回函
      之訴外人病歷摘要表記載，訴外人於投保前即患有「酒精性肝病、暈厥、疑胰
      臟炎、右肝結節、右上肝浸潤」等病症，惟其於投保時故意隱匿，於要保書告
      知事項欄第二項、第三項第（一）點、第五項第（四）點所為之告知事項中均
      勾選為「否」，其不實之說明，已嚴重影響被告公司對於危險之評估，是被告
      公司依保險法第六十四條第二項規定解除系爭保險契約，於法有據。若原告主
      張上述病史與死亡結果無因果關係，依同法同條項但書規定，請其負舉證之責
      。
（二）按保險法第六十四條於八十一年四月二十一日修正後，依其第二項但書規定中
      得知，解除保險契約，改採危險估計說兼因果關係說，即因果關係不存在之舉
      證責任在要保人，亦即本案原告主張訴外人其既往病症與其死亡原因無因果關
      係，應由原告負舉證責任證明之。另依原告主張本系爭案件之事故人係因於樓
      梯間跌倒，導致顱內出血身故，惟依事故人之既往病史記載，事故人亦有不明
      原因之暈倒病史，實難認原告所主張之事故人跌倒所導致之死亡結果與其既往
      病史無因果關係存在。再者，依系爭傷害保險附約條款第二條所規定之保險範
      圍：「被保險人於本契約有效期間內，因遭受意外傷害事故，致其身體蒙受傷
      害而致殘廢或死亡時，依照本契約之約定，給付保險金。前項所稱意外傷害事
      故，指非由疾病引起之外來突發事故。」是傷害保險乃屬於「原因險」，及被
      保險人需符合保險範圍所認定之「意外」，且非由疾病所引起之身故或殘廢，
      保險人方需負給付保險金之責。
（三）查高雄地檢署相驗屍體證明書所勾選之「意外死」，乃係排除「自殺」及「他
      殺」所為之勾選，認定範圍與本系爭案件條款所約定之「意外」（外來、突發
      、非疾病）並非等同，依民事訴訟法第三百五十五條第一項規定之公文書推定
      為真正，係指公文書之形式證據力，亦即作成之真正而言，且檢察官之職權為
      追訴，其相驗之重點係判斷是否涉及他殺，如無他殺嫌疑，則死因究係因病或
      意外所致，往往未予深究，亦未解剖進行病理檢驗，故自難以相驗屍體證明書
      上所載之死因，據為真正符合系爭傷害保險所認定之意外事故，是原告所提之
      相關屍體證明書所勾選之「意外死」，不得遽以認定符合系爭傷害保險契約所
      約定之「意外」。又頭蓋骨為人體最堅硬之骨頭之一，若為外力撞擊致顱內出
      血，其頭部外觀必有明顯之外傷，反面言之，內發疾病亦有可能導致顱內出血
      ，此需由病理解剖檢驗才可確知，而在因內發既病導致顱內出血之情形，於人
      之外觀上本即會有失去意識之情形，在此時如頭部撞到硬物，產生血腫是屬當
      時，在此前提下簡是本案：依原告於八十七年二月十七日於前鎮派出所所作之
      偵訊筆錄內稱：死者六廷佩均在死亡前三、四天曾於自宅樓提間摔下，造成「
      左腳受傷」，而其發現死者時係於同日上午六時許，當時死者身體已冰冷多時
      云云，是則縱死者死亡前三、四日真有跌倒情事，但亦未造成頭部外傷，而原
      告又未目睹死者死亡當時情狀，顯然其對於死者真正死因並不知情，遽謂相隔
      數日之跌倒與顱內出血死亡結果有關，顯未符經驗法則。進一步言之，檢察官
      一無作病理解剖，二死者頭部亦無其他明顯頭部外傷，三更無現場目擊者，則
      期所作「死者乃因跌倒而致顱內出血身故」之認定，不知自何根據而來，如係
      基於原告或其他遺屬口述，則此份相驗屍體證明書對於是否足證本案事故符合
      系爭傷害險條款有關「意外事故」定義，非由疾病引起之外來突發事故，顯然
      證據力不足。況如原告主張三、四田前未傷到頭部之跌倒會導致顱內出血死亡
      之結果，依民事訴訟法第二百七十七條規定，此為對其有利事實，請其針對本
      部分詳加舉證。
三、證據：提出系爭保險契約要保書影本一份、長庚醫院回函影本一紙、長庚醫院診
    療結果摘錄報告影本一份、三商人壽保險股份有限公司個人傷害保險附約保險契
    約基本條款影本一份為證。
丙、本院依被告聲請向長庚紀念醫院高雄分院（下稱長庚醫院）調閱廖廷佩之病歷資
    料及向高雄地檢署調閱該署八十七年相字第三二０號相驗卷宗。
    理    由
一、原告起訴主張：原告之夫廖廷佩於八十五年五月二十七日向被告公司申請訂立二
    十年繳費終身壽險契約保險金額一百萬元，約附加定期壽險契約保險金額五十萬
    元、重大疾病終身壽險契約保險金額五十萬元及意外身故及殘廢保險金契約保險
    金額三百萬元，以原告為受益人，廖廷佩並於八十五年五月二十七日繳交第一期
    保費四萬四千一百七十一元，上開保險契約業經被告同意承保而生效。嗣八十七
    年二月十七日廖廷佩意外身故，原告以承保危險事故發生，依約向被告請求給付
    保險金五百萬元，詎被告竟以被保險人於投保前即有「酒精性肝病、暈厥、慢性
    胰臟炎、肝內結節」等病症，惟投保時於要保書詢問事項未據實告知，已影響被
    告公司對危險之估計，而主張依據保險法第六十四條之規定與壽險基本條款第七
    條之約定解除保險契約，而不負保險責任抗辯，拒絕給付，惟本件廖廷佩係因意
    外跌倒，導致顱內出血死亡，此有台灣高雄地方法院檢察署相驗屍體證明書可證
    ，足見本件危險之發生顯非基於廖廷佩未據實向被告公司說明之病症而起，是以
    被告公司自不得主張解除契約而拒絕理賠保險金，為此狀請判決如訴之聲明。被
    告則以：系爭案外人廖廷被均確於八十五年五月二十七日與被告公司訂立上開保
    險契約，惟廖廷佩於投保前之八十五年五月十七日即因「暈倒」至高雄長庚醫院
    掛急診之就診紀錄，經長庚醫院檢查訴外人廖廷佩於投保前即患有「酒精性肝病
    、暈厥、疑胰臟炎、右肝結節、右上肝浸潤」等病症，惟其於投保時故意隱匿，
    ，已嚴重影響被告公司對於危險之評估，是被告公司依保險法第六十四條第二項
    規定解除系爭保險契約，於法有據。至於原告提出高雄地檢署相驗屍體證明書雖
    載明廖廷佩係「意外死」，然相驗之重點係判斷是否涉及他殺，如無他殺嫌疑，
    則死因究係因病或意外所致，往往未予深究，亦未解剖進行病理檢驗，故自難以
    相驗屍體證明書上所載之死因，據為真正符合系爭傷害保險所認定之意外事故云
    云置辯。
二、原告主張原告之夫廖廷佩於八十五年五月二十七日向被告公司申請訂立二十年繳
    費終身壽險契約保險金額一百萬元，附加定期壽險契約保險金額五十萬元、重大
    疾病終身壽險契約保險金額五十萬元及意外身故及殘廢保險金契約保險金額三百
    萬元，以原告為受益人，廖廷佩並於八十五年五月二十七日繳交第一期保費四萬
    四千一百七十一元，上開保險契約業經被告同意承保而生效。嗣八十七年二月十
    七日廖廷佩身故，原告以承保危險事故發生，依約向被告請求給付保險金五百萬
    元，詎被告竟以被保險人於投保前即有「酒精性肝病、暈厥、慢性胰臟炎、肝內
    結節」等病症，惟投保時於要保書詢問事項未據實告知，已影響被告公司對危險
    之估計，而主張依據保險法第六十四條之規定與壽險基本條款第七條之約定解除
    保險契約，而不負保險責任抗辯，拒絕給付等情，業據原告提出三商人壽保險契
    約書影本一份、人壽保險要保書影本一份、三商人壽保險收據影本一紙、台灣高
    雄地方法院檢察署相驗屍體證明書影本一紙為證，並為被告所自承，堪信為實。
    惟原告主張訴外人廖廷佩於投保時雖未向被告公司據實說明上開病症，然廖廷佩
    係因意外跌倒，導致顱內出血死亡，足見本件危險之發生顯非基於廖廷佩未據實
    向被告公司說明之病症而起一節，則為被告矢口否認，被告並以前揭情詞置辯。
    經查，訴外人廖廷佩之死亡原因，乃意外跌倒造成致顱內出血死亡等情，業據原
    告提出高雄地檢署相驗屍體證明書一紙為證，並經本院調取高雄地檢署調閱該署
    八十七年相字第三二０號相驗卷宗核閱屬實。被告雖一再否認該相驗屍體證明書
    之實質證據力，然觀諸該相驗卷宗所載，檢察官在開具該相驗屍體證明書前，曾
    會同法醫師就屍體為勘驗鑑定，發現死者廖廷佩之左後頂骨部有血腫一處，左足
    背部內側有有擦挫傷等外傷，此製有驗斷書附相卷可稽，而死者廖廷佩之妻復於
    檢察官偵訊時陳稱：「死者曾在二、三天前自三樓摔下」等語，此亦有訊問筆錄
    附相卷可憑，足證檢察官於製作該相驗屍體證明書前確經過勘驗屍體及訊問相關
    證人等法定程序，且所為廖廷佩死亡原因之認定亦係綜其堪驗及訊問之結果所為
    之判斷，是該相驗屍體證明書不僅在製作過程上合於法定程序，且內容（即對死
    亡原因之認定）亦無違背經驗及論理法則。況檢察官為經國家考試及格之公務員
    ，勘驗屍體、判斷死因並製作相驗屍體證明書乃係檢察官主要職責之一，故檢察
    官所為死亡原因之認定應視為專業人員之意見，而其所製作之相驗屍體證明書更
    是具有高度證據力之公文書，本件被告既無法提出任何積極證據足以證明系爭相
    驗屍體證明書之內容有何不實之處，徒以檢察官於製作該證明書前未對死者廖廷
    佩進行解剖即認檢察官所判斷之死因不正確，殊無足採。
三、按訂立契約時，要保人對於保險人之書面詢問，應據實說明。要保人故意隱匿，
    或因過失遺漏，或為不實之說明，足以變更或減少保險人對於危險之估計者，保
    險人得解除契約，其危險發生後亦同。但要保人證明危險之發生未基於其說明或
    未說明之事實時，不在此限，保險法第六十四條第一項及第二項定有明文；又被
    告公司之壽險基本條款第七條第一項亦規定「要保人或被保險人在訂立本契約時
    ，對於本公司要保書書面詢問的告知事項應據實說明，如有故意隱匿，或因過失
    遺漏或為不實的說明，足以變更或減少本公司對於危險的估計者，本公司得解除
    契約，而且不退還所繳保險費，其保險事故發生後亦同。但危險的發生未基於其
    說明或未說明的事實時，不在此限。」。系爭保險契約之要保人（即被保險人）
    廖廷佩於投保前曾於八十五年五月十七日）至長庚醫院急診就診，當時主訴為突
    然暈倒或癲癇發作，經檢查之結果，發現廖廷佩患有「酒精性肝病、暈厥、疑胰
    臟炎、右肝結節、右上肝浸潤」等病症，惟其於投保時，並未對其患有上開病症
    一事據實說明等情，業據被告提出系爭保險契約要保書影本一份、長庚醫院回函
    影本一紙、長庚醫院診療結果摘錄報告影本一份為證，並經本院依向長庚醫院函
    查屬實，有廖廷佩之病歷資料一份及長庚醫院八十八年十一月四日  (88)長庚院
    高字第二六四二號在卷可佐，堪信為實。依前開法條規定及兩造契約約定，要保
    人廖廷佩於投保時，對於被告公司之書面詢問既未據實告知，被告公司固得解除
    系爭保險契約，然原告主張要保人廖廷佩係因意外跌倒，導致顱內出血死亡，業
    已提出相當證據以資證明，詳如前述，足見本件危險之發生顯非基於廖廷佩未據
    實向被告公司說明之病症而起，是以被告公司自不得主張解除契約而拒絕理賠保
    險金，被告以此為由解除系爭保險契約，顯於法無據。至於被告所辯廖廷佩既有
    不明原因之暈倒病史，故廖廷佩跌倒所導致之死亡結果與其既往病史可能因果關
    係存在一節，並無法提出相當證據證明，自難憑此認定廖廷佩並非死於意外跌倒
    。
四、系爭保險契約之主契約為終身壽險契約，並附加定期壽險契約、重大疾病終身壽
    險契約及意外身故及殘廢保險金契約，已詳如前述。而依系爭保險主契約（終身
    壽險契約）基本條款第十二條規定：「被保險人於本契約有效期間內身故者，本
    公司按當時保險金額給付「身故保險金」，本契約效力終止。」，又依系爭傷害
    保險附約基本條款第五條、第六條亦分別規定：「被保險人於本契約有效期間內
    ，因遭受意外傷害事故，致其身體蒙受傷害而致殘廢或死亡時，依照本契約之約
    定，給付保險金。前項所稱意外傷害事故，指非由疾病引起之外來突發事故。」
    、「被保險人於本附約有效期間內遭受第五條約定的意外傷害事故，自意外傷害
    事故發生之日起一百八十四以內死亡者，本公司按保險金額給付身故保險金」，
    有該基本條款二份附卷可佐。準此，被保險人只要在契約有效期間內身故者，即
    屬「壽險契約」保險事故之發生，保險人即須負給付保險金之責，而被保險人身
    故之原因若係非由疾病所引起之意外事故者，即屬「傷害保險契約」保險事故之
    發生，保險人即需負給付保險金之責。今系爭保險契約之被保險人廖廷佩係因意
    外跌倒導致顱內出血死亡，如前所述，故系爭保險契約之主契約及附加契約之保
    險事故均已發生，從而，原告基於系爭保險契約受益人之地位向被告公司請求給
    付保險金五百萬元及自本起訴狀繕本送達翌日即八十八年九月十七日起至清償日
    止，按年息百分之五計算之利息，於法有據，應予准許。
五、本判決兩造均陳明願供擔保，聲請宣告假執行及免為假執行，經核無不合，爰各
    酌定相當擔保金額准許之。
六、結論：原告之訴為有理由，依民事訴訟法第七十八條、第三百九十條第二項、第
    三百九十二條，判決如主文。
中      華      民      國    八十九    年     一     月         三     日
                              臺灣高雄地方法院民事第五庭
~B法      官  管安露
右為正本係照原本作成。
如不服本判決，應於送達後廿日內，向本院提出上訴狀並表明上訴理由，如於本
判決宣示後送達前提起上訴者，應於判決送達後十日內補提上訴理由書（須附繕本）。
中      華      民      國    八十九    年     一     月         三     日
~B法院書記官  黃晉清


司法院資訊處製作；財團法人民間司法改革基金會備份。
